---
title: "Bandeiras Tarifárias - Sudeste"
output: html_document
---

```{r setup, include=FALSE}
knitr::opts_chunk$set(echo = TRUE, warning=FALSE, message=FALSE)
```

## Resumo

Em 2015, a Agência Nacional de Energia Elétrica (Aneel) instituiu a Política de Bandeiras Tarifárias na conta de energia, como forma de dar sinal econômico de curto prazo ao consumidor e, com isso, induzir um comportamento de redução de consumo em períodos críticos. Este trabalho se propõe a avaliar a efetividade da política por meio de duas abordagens estatísticas: a comparação entre médias de variação de consumo, e a regressão linear múltipla a partir de variáveis com potencial explicativo sobre o perfil de consumo de energia elétrica. As duas abordagens foram desenvolvidas a partir de dados de consumidores residenciais da Região Sudeste do Brasil, e convergiram para um resultado comum: a aplicação da Política de Bandeiras Tarifárias não alterou de forma significativa o consumo de energia elétrica, o que sugere possível falha na efetividade dessa política.

## Carga dos dados

```{r, echo=FALSE}
library(magrittr)
library(dplyr)
library(ggplot2)
library(broom)
library(xts)
library(car)

# Leitura e organização dos dados
sudeste <- read.csv2("RegiaoSudeste.csv", sep=";", colClasses = "character")
sudeste <- na.exclude(sudeste)
# conversão de tipos
options(digits = 15)
sudeste$data <- as.Date(sudeste$data, format="%d/%m/%Y")
sudeste$mes <- as.factor(sudeste$mes)
sudeste$bandeira <- as.factor(sudeste$bandeira)
sudeste$se_residencial_N <- as.numeric(sudeste$se_residencial_N) / 1000.0
sudeste$se_temperatura <- as.numeric(sudeste$se_temperatura) * 1.0
sudeste$se_UC_residencial <- as.numeric(sudeste$se_UC_residencial)
sudeste$pib <- as.numeric(sudeste$pib)
sudeste$band_categoria <- as.factor(sudeste$band_categoria)
sudeste<-na.exclude(sudeste)
sudeste$bandeira <- as.character(sudeste$bandeira)
sudeste$bandeira <- as.factor(sudeste$bandeira)
sudeste$mes <- as.character(sudeste$mes)
sudeste$mes <- as.factor(sudeste$mes)

# cria variável categoria 2 substituindo o valor "não", de 2004 a 2014, por "verde"
sudeste$band_categoria2 <- as.character(sudeste$band_categoria)
sudeste$band_categoria2[sudeste$band_categoria2 == "sem bandeira"] <- "verde"
sudeste$band_categoria2 <- as.factor(sudeste$band_categoria2)
sudeste$band_categoria2 <- relevel(sudeste$band_categoria2, ref = "verde")

# cria variável nmes com numero do mês no início
nmes <- c("01", "02", "03", "04", "05", "06", "07", "08", "09", "10", "11", "12")
names(nmes) <- c("janeiro", "fevereiro", "março", "abril", "maio", "junho", 
                 "julho", "agosto", "setembro", "outubro", "novembro", "dezembro")
sudeste$nmes <- sapply(as.character(sudeste$mes), function(x) paste0(nmes[x],x))
sudeste$nmes <- as.factor(sudeste$nmes)

# cria variáveis com indicação da variação do consumo
sudeste$var_res_nom <- 0 # variação nominal
sudeste$var_res_per <- 0 # variação percentual
for(i in 2:nrow(sudeste)){
  sudeste$var_res_nom[i] <- sudeste$se_residencial_N[i] - sudeste$se_residencial_N[i-1]
  sudeste$var_res_per[i] <- (sudeste$se_residencial_N[i] / sudeste$se_residencial_N[i-1] - 1) * 100
}

head(sudeste)
```


## Consumo no tempo

```{r, echo=FALSE}
#### separação dos dados por ano
library(forcats) # pacote para reordenar os fatores
ano2005<-subset(sudeste, data>= "2005-01-01" & data<= "2005-12-01")
ano2005$mes <- fct_reorder(ano2005$mes,1:12)
ano2006<-subset(sudeste, data>= "2006-01-01" & data<= "2006-12-01")
ano2006$mes <- fct_reorder(ano2006$mes,1:12)
ano2007<-subset(sudeste, data>= "2007-01-01" & data<= "2007-12-01")
ano2007$mes <- fct_reorder(ano2007$mes,1:12)
ano2008<-subset(sudeste, data>= "2008-01-01" & data<= "2008-12-01")
ano2008$mes <- fct_reorder(ano2008$mes,1:12)
ano2009<-subset(sudeste, data>= "2009-01-01" & data<= "2009-12-01")
ano2009$mes <- fct_reorder(ano2009$mes,1:12)
ano2010<-subset(sudeste, data>= "2010-01-01" & data<= "2010-12-01")
ano2010$mes <- fct_reorder(ano2010$mes,1:12)
ano2011<-subset(sudeste, data>= "2011-01-01" & data<= "2011-12-01")
ano2011$mes <- fct_reorder(ano2011$mes,1:12)
ano2012<-subset(sudeste, data>= "2012-01-01" & data<= "2012-12-01")
ano2012$mes <- fct_reorder(ano2012$mes,1:12)
ano2013<-subset(sudeste, data>= "2013-01-01" & data<= "2013-12-01")
ano2013$mes <- fct_reorder(ano2013$mes,1:12)
ano2014<-subset(sudeste, data>= "2014-01-01" & data<= "2014-12-01")
ano2014$mes <- fct_reorder(ano2014$mes,1:12)
ano2015<-subset(sudeste, data>= "2015-01-01" & data<= "2015-12-01")
ano2015$mes <- fct_reorder(ano2015$mes,1:12)
ano2016<-subset(sudeste, data>= "2016-01-01" & data<= "2016-12-01")
ano2016$mes <- fct_reorder(ano2016$mes,1:12)
ano2017<-subset(sudeste, data>= "2017-01-01" & data<= "2017-12-01")
ano2017$mes <- fct_reorder(ano2017$mes,1:12)

### gráfico de consumo em cada ano registrado na região sudeste
ggplot()+ ylab("Consumo de Energia Elétrica Residencial (KW)\nRegião Sudeste") + xlab("") +
  geom_line(data=ano2005, aes(x=mes, y=se_residencial_N, group =1), colour="red")+
  ggplot2::annotate("text", x=nrow(ano2005), y=last(ano2005$se_residencial_N), label="2005")+
  geom_line(data=ano2006, aes(x=mes, y=se_residencial_N, group =1), colour="black")+
  ggplot2::annotate("text", x=nrow(ano2006), y=last(ano2006$se_residencial_N), label="2006")+
  geom_line(data=ano2007, aes(x=mes, y=se_residencial_N, group =1), colour="blue")+
  ggplot2::annotate("text", x=nrow(ano2007), y=last(ano2007$se_residencial_N), label="2007")+
  geom_line(data=ano2008, aes(x=mes, y=se_residencial_N, group =1), colour="hotpink3", size=2)+
  ggplot2::annotate("text", x=nrow(ano2008), y=last(ano2008$se_residencial_N), label="2008")+
  geom_line(data=ano2009, aes(x=mes, y=se_residencial_N, group =1), colour="darkred")+
  ggplot2::annotate("text", x=nrow(ano2009), y=last(ano2009$se_residencial_N), label="2009")+
  geom_line(data=ano2010, aes(x=mes, y=se_residencial_N, group =1), colour="darkblue")+
  ggplot2::annotate("text", x=nrow(ano2010), y=last(ano2010$se_residencial_N), label="2010")+
  geom_line(data=ano2011, aes(x=mes, y=se_residencial_N, group =1), colour="green")+
  ggplot2::annotate("text", x=nrow(ano2011), y=last(ano2011$se_residencial_N), label="2011")+
  geom_line(data=ano2012, aes(x=mes, y=se_residencial_N, group =1), colour="darkgreen", linetype=2, size=2)+
  ggplot2::annotate("text", x=nrow(ano2012), y=last(ano2012$se_residencial_N), label="2012")+ 
  geom_line(data=ano2013, aes(x=mes, y=se_residencial_N, group =1), colour="maroon", linetype= 3, size=2)+
  ggplot2::annotate("text", x=nrow(ano2013), y=last(ano2013$se_residencial_N), label="2013")+
  geom_line(data=ano2014, aes(x=mes, y=se_residencial_N, group =1), colour="grey14", size=2)+
  ggplot2::annotate("text", x=nrow(ano2014), y=last(ano2014$se_residencial_N), label="2014")+
  geom_line(data=ano2015, aes(x=mes, y=se_residencial_N, group =1), colour="purple4", size=3)+
  ggplot2::annotate("text", x=nrow(ano2015), y=last(ano2015$se_residencial_N), label="2015")+
  geom_line(data=ano2016, aes(x=mes, y=se_residencial_N, group =1), colour="cyan")+
  ggplot2::annotate("text", x=nrow(ano2016), y=last(ano2016$se_residencial_N), label="2016")+
  geom_line(data=ano2017, aes(x=mes, y=se_residencial_N, group =1), colour="tan4")+
  ggplot2::annotate("text", x=nrow(ano2017), y=last(ano2017$se_residencial_N), label="2017")+
  theme(axis.text.x=element_text(angle=45, hjust=1, vjust=0.5))

sudeste$ano <- as.character(format(sudeste$data,'%Y'))
p <- ggplot(sudeste, aes(x=ano, y=se_residencial_N))+geom_boxplot()+ggtitle("Consumo Residencial de Energia Elétrica na Região Sudeste entre 2005 e 2018.")+ylab("Consumo Residencial de Energia Elétrica (KW)\nRegião Sudeste")
p <- p+theme(
plot.title = element_text(color="black", size=12, face="bold.italic"),
axis.title.x = element_text(color="black", size=11, face="bold"),
axis.title.y = element_text(color="black", size=10, face="bold")
)
p

```

## Base de dados

### Variáveis

* **data**: mês/ano em que foi medido o consumo, no formato "AAAA-MM-01"; estabelece à série temporal doconsumo.
* **mes**: variável categórica indicando o mês do ano.
* **bandeira**: variável categórica que indica se foi aplicada bandeira em determinado mês; assume os valores "sim" e "não".
* **se_residencial_N**: consumo residencial nominal de energia elétrica na Região Sudeste em KW.
* **se_temperatura**: temperatura média mensal.
* **se_UC_residencial**: quantidade de unidades residenciais que demandam energia elétrica.
* **pib**: produto interno bruto aferido no mês.
* **band_categoria**: categorias do Sistema de Bandeiras Tarifárias; assume os valores: *verde*, *amarela*, *vermelha* e *vermelha 2*.

### Variáveis auxiliares

* **band_categoria2**: igual à variável **band_categoria2**, no entanto, assume o valor *verde* para os anos anteriores a 2015, quando foi iniciado o Sistema de Bandeiras Tarifárias.
* **nmes**: extensão da variável mês, contendo, no início, o número do mês para fins de ordenação.
* **var_res_nom**: variação do consumo residencial nominal mês a mês: *var_res_nom = se_residencial_N[mês atual] - se_residencial_N[mês anterior]*
* **var_res_per**: variação percentual do consumo residencial nominal mês a mês: *var_res_per = (se_residencial_N[mês atual] / se_residencial_N[mês anterior] - 1) \* 100*

```{r, echo=FALSE}
str(sudeste)
```

### Período da análise

```{r}
# as bandeiras passaram a vigorar em janeiro de 2015

ini <- "2005-01-01"
fim <- "2018-05-01"

sudlm <- subset(sudeste, data >= ini & data <= fim)

# de "2015-01-01" a "2018-04-01"
# sudlm$band_categoria <- relevel(sudlm$band_categoria, ref = "verde")

# de "2005-01-01" a "2018-04-01"
sudlm$band_categoria <- relevel(sudlm$band_categoria, ref = "sem bandeira")

```

### Correlações

```{r, echo=FALSE}
pairs(se_residencial_N ~ data + bandeira + se_temperatura + se_UC_residencial + pib + var_res_per + var_res_nom,
      panel = panel.smooth,
      data = sudlm, main = "Consumo Energia - SE")

############################
# COEFICIENTES DE CORRELAÇÃO
############################
library(corrplot)
cor(data.frame(consumo = sudlm$se_residencial_N,
               var.consumo = sudlm$var_res_per,
               Unidades.cons = sudlm$se_UC_residencial,
               Temp = sudlm$se_temperatura,
               PIB = sudlm$pib)) %>%
  corrplot(method = "number")

```

### Modelo Linear

```{r}
# TESTE DE MODELOS COM VÁRIAS VARIÁVEIS
library(nortest)

# iniciando pelas variáveis quantitativas com forte correlação
se1 <- lm(se_residencial_N ~ se_UC_residencial + pib, data=sudlm)
summary(se1)
shapiro.test(se1$residuals) # não passa no teste
lillie.test(se1$residuals)
ks.test( (se1$residuals-mean(se1$residuals))/sd(se1$residuals), "pnorm")
vif(se1)

# inclui temperatura
se2 <- lm(se_residencial_N ~ se_UC_residencial + pib + se_temperatura, data=sudlm)
summary(se2)
shapiro.test(se2$residuals) # não passa no teste
ks.test( (se2$residuals-mean(se2$residuals))/sd(se2$residuals), "pnorm")
vif(se2)
anova(se1, se2)

# inclui nmes
se3 <- lm(se_residencial_N ~ se_UC_residencial + pib + se_temperatura + nmes, data=sudlm)
summary(se3)
shapiro.test(se3$residuals) # não passa no teste
ks.test( (se3$residuals-mean(se3$residuals))/sd(se3$residuals), "pnorm")
vif(se3)
anova(se1,se2,se3)
# temperarura não é significativa mas a redução da variação residual é

# inclui band_categoria
se4 <- lm(se_residencial_N ~ se_UC_residencial + pib + se_temperatura + nmes + band_categoria, data=sudlm)
summary(se4)
shapiro.test(se4$residuals) # não passa no teste
ks.test( (se4$residuals-mean(se4$residuals))/sd(se4$residuals), "pnorm") # PASSOU NO TESTE
vif(se4)

# retira band_categoris e inclui band_categoria2
se5 <- lm(se_residencial_N ~ se_UC_residencial + pib + se_temperatura + nmes + band_categoria2, data=sudlm)
summary(se5)
shapiro.test(se5$residuals) # não passa no teste
ks.test( (se5$residuals-mean(se5$residuals))/sd(se5$residuals), "pnorm")
vif(se5)


```

### Análise gráfica das premissas

MODELO ESCOLHIDO
```{r}
# modelo escolhido 
summary(se4)

# testes de normalidade
  
  xfit<-seq(min(augment(se4)$.std.resid),max(augment(se4)$.std.resid),length=100) 
  yfit<-dnorm(xfit)
  hist(augment(se4)$.std.resid, freq=FALSE, main="Distribuição de Resíduos Padronizados", xlab="Resíduos Padronizados", ylab="Densidade" )
  lines(xfit, yfit)
  
  
  spreadLevelPlot(se4, main="Resíduos PAdronizados X Valores ajustados", xlab="Valores ajustados (kW)", ylab="Resíduos Padronizados")
  
  qqPlot(se4, main="QQ plot", ylab="Resíduos Padronizados")
  
  qplot(sample = se4$residuals) +
    labs(x = "Theoretical Values", y = "Observed Values")
  

```

### Teste de Hipótese - *t-Student*

#### Período 2005-2018

```{r}


#### separação dos consumos por bandeira
consumo_sem_B<-subset(sudlm, bandeira=="não")
consumo_com_B<-subset(sudlm, bandeira=="sim")

### boxplots para médias de consumo no sudeste
boxplot(consumo_sem_B$se_residencial_N,consumo_com_B$se_residencial_N)

### boxplots para as variações médias de consumo no sudeste
boxplot(consumo_sem_B$var_res_nom, consumo_com_B$var_res_nom)
boxplot(consumo_sem_B$var_res_per, consumo_com_B$var_res_per)

### teste de normalidade 
shapiro.test(consumo_sem_B$var_res_nom)
shapiro.test(consumo_com_B$var_res_nom)

shapiro.test(consumo_sem_B$var_res_per)
shapiro.test(consumo_com_B$var_res_per)

### teste t-Student
t.test(consumo_sem_B$var_res_per, consumo_com_B$var_res_per)
t.test(consumo_sem_B$var_res_nom, consumo_com_B$var_res_nom)

```

#### Período 2015-2018

```{r}


#### separação dos consumos por bandeira
# o teste estatístico se dá a partir de 2015 quando as bandeiras passaram a vigorar
consumo_sem_B<-subset(sudeste, bandeira=="não" & data>= "2015-01-01")
consumo_com_B<-subset(sudeste, bandeira=="sim" & data>= "2015-01-01")

### boxplots para médias de consumo no sudeste
boxplot(consumo_sem_B$se_residencial_N,consumo_com_B$se_residencial_N)

### boxplots para as variações médias de consumo no sudeste
boxplot(consumo_sem_B$var_res_nom, consumo_com_B$var_res_nom)
boxplot(consumo_sem_B$var_res_per, consumo_com_B$var_res_per)

### teste de normalidade 
shapiro.test(consumo_sem_B$var_res_nom)
shapiro.test(consumo_com_B$var_res_nom)

shapiro.test(consumo_sem_B$var_res_per)
shapiro.test(consumo_com_B$var_res_per)

### teste t-Student
t.test(consumo_sem_B$var_res_per, consumo_com_B$var_res_per)
t.test(consumo_sem_B$var_res_nom, consumo_com_B$var_res_nom)

```

